【裁判字號】    96,訴,9804
【裁判日期】    970129
【裁判案由】    損害賠償
【裁判全文】
臺灣臺北地方法院民事判決              96年度訴字第9804號
    原      告  竹庭室內裝潢工程有限公司
    法定代理人  甲○○
    訴訟代理人  張香堯律師
    複代理人    吳俊達律師
    被      告  台灣中小企業銀行股份有限公司
    法定代理人  丙○○
    訴訟代理人  乙○○
上列當事人間損害賠償事件，本院於民國97年1月15日言詞辯論
終結，判決如下：
    主      文
原告之訴及假執行之聲請均駁回。
訴訟費用由原告負擔。
    事實及理由
一、原告主張：原告竹庭室內裝潢工程有限公司於民國92年5月
    12日與被告台灣中小企業銀行股份有限公司簽立支票存款約
    定書，向被告申請開立帳號為00000000000之支票存款帳戶
    ，委託被告為伊簽發票據之擔當付款人，作為伊承攬工程時
    給付貨款或報酬用；伊又於同年4月28日及93年12月14日向
    被告申請信用貸款各新台幣 (下同) 1,500,000 元，約定借
    款期限為3年，按月攤還本息，伊於94年5月曾未繳納本息，
    自同年6月起復按期攤還本息，並於同年9月補繳前所積欠之
    本息，然於94年11月17日伊接獲被告通知前開借款已喪失期
    限利益，依系爭約定書第18條約定終止契約，並將系爭帳戶
    存款160,414元用以抵銷前開借款，伊因被告於94年11月16
    日結清系爭帳戶，不得存入款項，致伊簽發以被告為付款人
    之支票遭退票，而伊於其他金融業者所開立之支票存款帳戶
    亦因連續遭退票而列為拒絕往來戶，自此伊無法使用支票，
    而受有無法參與工程競標、遭利榮營造有限公司終止工程契
    約，因此減少淨利505, 417元、業務上信譽減損請求最低金
    額為500,000元之損害，然系爭約定書為被告預定用於同類
    契約之條款而訂定之契約，伊對於條款內容並無磋商變更之
    餘地，依系爭約定書第18條約定被告得隨時任意終止契約，
    對於伊顯失公平且有重大不利益，該條款應屬無效，被告不
    得終止系爭約定書，又即便系爭約定書第18條約定有效，被
    告亦應向伊主張未按期繳款喪失期限利益，請求伊清償全部
    借款，而非終止系爭約定書復未依系爭約定書補充條款第9
    條予以1個月緩衝期間，故被告應賠償伊因此所受之損害。
    爰依民法第544條、第227條之1規定，提起本訴等情。並於
    本院聲明：(一)被告應給付1,005,417元，及自起訴狀繕本送
    達翌日起至清償日止，按年息5%計算之利息。(二)被告應於中
    國時報第1版報頭下方刊登如附件所示之道歉啟事。(三)願供
    擔保請准宣告假執行。
二、被告則以：(一)原告於94年5月未按期清償借款而即已喪失期
    限利益，伊於同年11月方依支票往來約定書第18條約定終止
    支票存款約定書，並就系爭帳戶內存款主張抵銷，伊僅係依
    法行使權利；(二)支票存款約定書第18條約定符合民法第549
    條第1項規定，無原告所稱顯失公平之情；(三)伊終止支票存
    款約定書之意思表示於94年11月17日到達原告，在此之前伊
    仍依約擔任付款人，無債務不履行之情事等語，資為抗辯。
    並於本院聲明：(一)原告之訴及假執行聲請均駁回。(二)如受不
    利之判決，願供擔保請准宣告免為假執行。
三、查，原告於92年5月12日與被告簽立支票存款約定書（下稱
    系爭約定書），向被告申請開立帳號00000000000之支票存
    款帳戶（下稱系爭帳戶），委託被告為原告簽發票據之擔
    當付款人；原告又於同年4月28日及93年12月14日向被告申
    請信用貸款各1,500,000元，約定借款期限為3年，按月攤還
    本息，原告於94年5月曾未依約繳納本息；原告於94年11 月
    17日接獲被告通知前開借款已喪失期限利益，依系爭約定書
    第18條約定終止契約，並將系爭帳戶存款160,414元用以抵
    銷前開借款，被告並於94年11月16日結清系爭帳戶等情，此
    有卷附台灣中小企業銀行北一區債權管理作業中心通知、借
    據、契據增補條款契約、授信約定書、支票存款約定書及補
    充條款可憑（見本院卷第15頁、第47至53頁、第68至69頁）
    ，並為兩造所不爭執，堪信為真。
四、本件應審究者為(一)兩造的支票存款約定書第18點是否有效?
    (二)被告終止支票存款帳戶有無權利濫用造成原告損害? 損害
    金額若干?
（一）兩造之支票存款約定書第18條約定「本項存款約定，貴行
      及存戶均得隨時解除。解約時，存戶應立即將剩餘之空白
      支（本）票繳還貴行，解約通知發出後即生效力，但規行
      在存戶解約通知到達以前，仍得依約付款」，有支票約定
      書在卷可佐（見本院卷第68頁），並為兩造所不爭。則原
      告及被告均能不附理由隨時終止使用契約，兩造均處於同
      一行使解約地位，不能認本條約款有何不公平之處。且定
      型化契約乃伴隨現代社會大量交易所生之締約方式，條款
      本身在民法私法自治及契約自由之原則下，並非全屬無效
      ，若定型化之約款僅屬單方利益條款、違反誠信原則、對
      消費者顯失公平時，法院始有介入為個案具體審查之權，
      否則仍前述民法原則決定契約之效力。本件系爭支票約定
      書之形式，固屬被告與不特定消費者訂立同類契約之用，
      所提出預先擬定之契約條款，惟酌其內容，亦無非就兩造
      支票使用事項所為約定，原告非特未指明具體條款有何違
      反誠信原則、顯失公平之情形供本院調查憑參，甚而有前
      述雙方相同解約權利，原告亦非無磋商空間，其僅泛言空
      稱對其不公平並違反誠信、平等互惠原則，復無磋商能力
      而無效云云，顯屬無據。兩造均有依約定任意終止支票往
      來之權。
（二）原告向被告之借款二筆各150萬元，還款代號各為0000000
      及0000000號（下簡稱代號13、23），依約每月12日及15
      日應按期繳息，然其於94年3月8日始繳交代號23之94年2
      月15日之利息，同年3月23日始繳交代號13之同年3月12日
      之利息，同年4月4日始繳交代號23之3月15日利息。而二
      筆貸款同年4及5月之利息均未繳交，至同年6月15日始繳
      交代號13之4月及5月利息，同年7月1日繳交代號23之4月
      利息，同年8月10日各繳交代號13之6月及代號23之5月利
      息，同年9月20日繳交代號23之6、7月利息，同年9月21日
      繳交代號13之8月利息，同年10月17日則各繳息一期，仍
      拖欠代號13之10月、代號23之9、10月利息等情，為原告
      所不爭執，並有存摺明細在卷可考（見本院卷第13頁）。
      而原告向被告借款時所簽發之授信約定書二份其中第五條
      均約定「立約人對貴行所負之一切債務，如有左列情形之
      一時，經由貴行事先通知或催告後，貴行得減少對立約人
      之授信額度或縮短借款期限，或是為全部到期。（一）任
      何一宗債務部依約付息時」等情（見本院卷第51及52頁）
      。則且原告長達半年以上時間均未按期繳息，被告以北一
      區債權管理中心94年11月15日通知，終止與原告之支票存
      款契約，及將原告存款抵銷借款而有使全部借款視為到期
      之意思表示，原告於同年月18日收受一事，有通知二紙及
      掛號函件回執附卷足參（見本院卷第54至56頁），被告自
      有依照上述約定將原告借款視為全部到期而請求清償之權
      利。原告既有拖延繳息之情況，被告考量原告之信用，不
      再擔任原告支票付款人而同時終止支票往來契約一節，亦
      非法所不能容。被告均依兩造間之授信約定書及支票存款
      契約行使權利，自屬正當，尚無濫用之處。原告主張被告
      應給予催告原告清償且有緩衝時間之機會，惟原告拖欠日
      久，被告並已經給予多次還款機會，已如前述，且雙方支
      票存款約定書補充條款第9條之「存戶被列為拒絕往來戶
      ，或因其他因其他情事終止支票往來之約定時，存戶應予
      貴行通知後一個月內，結清帳戶並返還剩餘空白支票及本
      票」（見本院卷第69頁），係指存戶應儘速結清帳戶返還
      票據之約定，並非其所謂之緩衝期間，否則原告已經終止
      支票往來，卻仍要於存戶遭拒絕往來或終止契約後一個月
      內繼續擔任付款人，豈非承擔無以量計之風險，更與終止
      契約被告並無履行原約定義務之法理不符。原告因自己事
      由多次遲延繳息，被告因而終止支票往來約定，被告並無
      因處理委任事務有過失，或逾越權限之行為致原告損害，
      更乏債務不履行侵害原告人格權至明。
五、綜上所述，原告因自己繳息拖延信用不佳，致被告請求提前
    清償並終止與原告支票往來，被告非特並無過失或逾權使原
    告損害，更與債務不履行無涉。原告本諸委任及債務不履行
    法律關係，請求被告給付1,005,417元及法定遲延利息，並
    應於中國時報第1版報頭下方刊登道歉啟事，均屬無理由，
    應予駁回。其假執行之聲請亦失所附麗，併予駁回。
六、本件事證已臻明確，兩造其餘攻擊或防禦方法，經本院審酌
    後，認均與本件之結論無涉，茲不予論述，併予敘明。
七、據上論結，原告之訴為無理由，依民事訴訟法第78條，判決
    如主文。
中    華    民    國    97    年    1     月    29    日
                  民事第四庭    法  官  吳定亞
以上正本係照原本作成
如對本判決上訴，須於判決送達後20日內向本院提出上訴狀
中    華    民    國    97    年    1     月    29    日
                                書記官  高秋芬


司法院資訊處製作；財團法人民間司法改革基金會備份。
